【裁判字號】    95,台上,1509
【裁判日期】    950323
【裁判案由】    殺人等罪
【裁判全文】
最高法院刑事判決            九十五年度台上字第一五０九號
    上  訴  人  甲○○
                        1之1.
    選任辯護人  邢  越  律師
上列上訴人因殺人等罪案件，不服台灣高等法院中華民國九十四
年十二月三十日第二審判決（九十四年度上訴字第二三九三號，
起訴案號：台灣士林地方法院檢察署九十三年度偵字第六六六八
、七九六六、八三四四、八八０八、九六一四、九六一五號），
提起上訴，本院判決如下：
    主  文
原判決撤銷，發回台灣高等法院。
    理  由
本件原判決認定：上訴人甲○○因其妻舅謝榮文（已死亡）告知
於彰化縣二林鎮廣興巷三十九號老家庭院埋有德國SIG SAUER 廠
製造P226型口徑9mm制式手槍一枝（槍枝管制編號0000000000 內
裝填子彈十顆），其明知未經許可不得持有槍、彈，竟因其經營
之丞航貨運行於彰化縣溪湖鎮○○路所設之彰化站曾遭人騷擾，
為防止其站所再受騷擾，竟於民國九十三年五月間，前往上址取
出槍、彈，置於溪湖鎮之站所內，未經許可而非法持有上開槍、
彈。迄同年六月十三日晚間，上訴人囑咐其司機劉志龍（俟到案
由第一審另結）駕駛車號6013- FJ自用小客車（登記名義人為洪
評愉）載其上台北，並將上開槍、彈置於該自用小客車上。翌（
十四）日晚間二十二時許，上訴人與其友詹德隆、李秀明、劉志
龍及員工多人在台北市南港區○○○路六十巷二號地下一樓丞航
貨運行內泡茶聊天時，彭繼正因先前呂金智與上訴人之員工發生
停車糾紛，乃夥同呂金智、魏嘉樺及其他不詳姓名男子數人攜帶
榔頭至該處與上訴人理論，雙方發生口角，彭繼正乃以現場泡茶
用之茶壺猛砸上訴人，並與呂金智、魏嘉樺等共同徒手毆打上訴
人，致其臉、鼻多處受傷流血（傷害部分未據告訴）。嗣因李秀
明在場勸架，彭繼正一行人始步上一樓，轉入中坡北路五十巷離
去。上訴人與劉志龍等人亦隨後登上一樓，上訴人因被毆疼痛且
流血甚多，氣憤至極，乃基於殺害彭繼正之犯意，由劉志龍自停
放於丞航貨運行旁之萊爾富便利商店前之6013- FJ自用小客車上
取出上開已裝填子彈之手槍，交予上訴人，其乃沿中坡北路五十
巷跑步追趕並接續朝彭繼正射擊子彈，於彭繼正逃至中坡北路五
十巷底岔路口右轉後，仍不罷手，尾隨右轉並續朝彭繼正射擊子
彈，直至十發子彈射罄為止。彭繼正因而中槍，胸部及背部有槍
傷傷口四處，腹部、四肢左前臂有槍傷二處，其中左胸一槍進入
體內，穿通左肺下葉，經橫膈膜至胃小彎再進入肝左葉貫穿出肝
右葉，因胃、肝被擊中，腹腔內出血血液超過一五００西西，經
送往台北市內湖區三軍總醫院急救，於九十三年六月十四日二十
三時十二分因出血休克不治死亡。上訴人於犯案後，囑劉志龍以
6013- FJ自用小客車先載其至台北市○○區○○路二段一一五巷
一弄一之一號住處更換衣褲後，再載至台北縣泰山鄉○○路○段
一二六號前，要劉志龍下車自行搭車返回其彰化家中，上訴人則
駕駛該自用小客車逃亡。嗣上訴人為求脫罪，經由綽號「大池」
之不詳姓名男子聯繫，於九十三年七月十三日凌晨一時許，在台
北縣泰山鄉○○○路一三六號前與劉志龍碰面，親自將作案之手
槍交付劉志龍，並要求劉志龍向警方供述係劉某殺害彭繼正，以
頂替上訴人。劉志龍應允後，遂於同日十時許，向台北市政府警
察局南港分局投案，並繳交上開手槍一枝，惟經警識破，乃據實
供出上訴人犯案。嗣由台灣士林地方法院檢察署檢察官核發拘票
，經警於九十三年八月三十一日十六時十分許，在基隆市○○區
○○路三三二之一號四樓拘提上訴人到案等情。因而維持第一審
論上訴人以殺人罪，判處有期徒刑拾壹年，諭知扣案之德國 SIG
SAUER廠製造P226型口徑9mm制式手槍壹枝（槍枝管制編號000000
0000）沒收；又未經許可，持有手槍罪，判處有期徒刑陸年，併
科罰金新台幣（下同）拾萬元，諭知罰金如易服勞役之折算標準
，扣案之德國SIG SAUER廠製造P226型口徑9mm制式手槍壹枝（槍
枝管制編號0000000000）宣告沒收之；定應執行刑為有期徒刑拾
伍年，併科罰金拾萬元，諭知罰金如易服勞役之折算標準，扣案
之德國SIG SAUER廠製造P226型口徑9mm制式手槍壹枝（槍枝管制
編號0000000000）宣告沒收之判決，駁回上訴人在第二審之上訴
，固非無見。
惟查：（一）客觀上為法院認定事實及適用法律基礎之證據，雖
已調查而其內容尚未完全明瞭者，即與未經調查無異，如遽行判
決，仍屬應於審判期日調查之證據未予調查，依刑事訴訟法第三
百七十九條第十款之規定，其判決當然違背法令。原判決事實認
定：九十三年六月十三日晚間，上訴人囑咐其司機劉志龍駕駛車
號6013- FJ自用小客車載其北上台北，並將上開槍、彈置於該自
用小客車上；……上訴人因被毆疼痛且流血甚多，氣憤至極，乃
基於殺害彭繼正之犯意，由劉志龍自停放於丞航貨運行旁之萊爾
富便利商店前之6013- FJ自用小客車上取出上開已裝填子彈之手
槍，交予上訴人各等情（見原判決第一頁事實一第八至十一行、
第二頁第四至八行）；理由內說明：「被告供稱：『我是在九十
三年五月底去拿槍枝，槍枝是否德制，我不清楚，子彈幾顆，我
沒有算，是劉志龍算的』……『那時我有流血，我想要去就醫，
才會上樓，不是我去拿手槍，是劉志龍先跑上去拿手槍的，我上
來後，看到他拿手槍站在萊爾富門口，我問他什麼事情，我有從
劉志龍手上拿手槍』」各等語（見原判決第四頁第二至四行、倒
數第十三至十六行）。如果無訛，似認上訴人與劉志龍共同持有
上開槍、彈。另理由內復說明：另二顆（編號八、十）彈底特徵
紋痕相吻合，認均係由另一槍枝（Ｂ槍）所擊發；命案現場除上
訴人有於平面圖編號1-6、9、13、15、17之位置射擊子彈外，尚
有不明身分之一人在平面圖編號八、十位置以Ｂ槍射擊子彈二發
；本件命案現場平面圖所示編號八、十所示位置之彈殼，非由上
訴人持用之槍枝所擊發，而係由另一不明槍枝（即前述Ｂ槍）所
擊發，故命案現場確有另一不明槍枝；綜上可知，於九十三年六
月十四日當天，雖有人持Ｂ槍在平面圖編號八、十之位置開槍，
惟應非被害人及與其同行之呂金智、魏佳樺等人各等語（見原判
決第十七頁倒數第十三、十四行、第十八頁第十二至十四行、第
二十一頁倒數第一、二行、第二十二頁第一、二行、第二十八頁
第十至十二行）；另上訴人復於警詢時供以：當時伊只使用一枝
手槍槍殺彭繼正（見九十三年度偵字第七九六六號卷第一二四頁
）。如果不虛，亦認除上訴人持槍枝射擊十發子彈外，當場尚有
另外非屬被害人方面之一人持槍枝射擊二發。則上訴人是否僅單
獨未經許可持有上開槍、彈，而與劉志龍無任何關連？其殺害彭
繼正，是否與持有Ｂ槍而射擊之人間，無任何犯意聯絡、行為分
擔？並非全無疑義。原審悉未調查釐清，勾稽明白，並詳細說明
其得心證之理由，即逕為前揭認定，難謂無證據調查職責未盡及
理由不備之違誤。（二）審理事實之法院對於卷內與被告犯罪是
否成立有關，苟為發現真實所必要，或於公平正義之維護，或對
於被告利益有重大關係之事項，而依法應予調查之證據，如未詳
加調查，或雖已調查，仍未調查明白，則尚難遽為被告有利或不
利之認定。原判決理由內說明：遺留於被害人命案現場之彈殼十
二顆送鑑定結果，送鑑彈殼十二顆，經以顯微鏡比對法比對結果
，其中十顆（編號1-6、9、13、15、17），彈底特徵紋痕相吻合
，認均係由同一槍枝（Ａ槍）所擊發。另二顆（編號八、十）彈
底特徵紋痕相吻合，認均係由另一槍枝（Ｂ槍）所擊發，有內政
部警政署刑事警察局（下稱刑事警察局）九十三年八月十三日刑
鑑字第0930130678號槍彈鑑定書一件附卷可稽（見原判決第十七
頁理由三之《二》之《１》第三至九行）。而依上開鑑定書所載
彈殼十二顆、彈頭一顆，採證時間為九十三年六月十五日等情（
見九十三年度偵字第七九六六號卷第一０九頁）。如果屬實，係
指當時採擷後送驗之物為「彈殼十二顆、彈頭一顆」。然依卷附
台北市政府警察局南港分局刑事偵查卷內所載九十三年六月十四
日槍擊案七、現場鑑識：（一）經本分局鑑識人員暨市警局鑑識
支援人員採證，現場發現已擊發「彈殼十二顆、彈頭三顆」；證
人林昭成於九十四年十一月十一日原審審理時證稱：當時在現場
找到「彈殼十三顆、彈頭三顆」等語（見原審卷二第二十頁）。
則當時現場採擷之彈殼、彈頭數量即與送請鑑定之數量互有不符
。如上開卷附資料記載暨證人林昭成之證述無訛，何以僅將其中
「彈殼十二顆、彈頭一顆」送請刑事警察局鑑定？究竟實情如何
，自有究明之必要，原審未予詳查慎斷，遽為判決，亦有調查職
責未盡及判決理由不備之違背法令。以上或為上訴意旨所指摘，
或為本院得依職權調查之事項，應認原判決有撤銷發回之原因。
據上論結，應依刑事訴訟法第三百九十七條、第四百零一條，判
決如主文。
中    華    民    國  九十五  年    三    月  二十三  日
                      最高法院刑事第六庭
                          審判長法官  林  增  福
                                法官  邵  燕  玲
                                法官  張  清  埤
                                法官  陳  世  雄
                                法官  陳  朱  貴
      本件正本證明與原本無異
                                      書  記  官
中    華    民    國  九十五  年    三    月  二十九  日
                                                      J


司法院資訊處製作；財團法人民間司法改革基金會備份。
